【裁判字號】    98,上易,1806
【裁判日期】    990127
【裁判案由】    詐欺
【裁判全文】
臺灣高等法院臺中分院刑事判決        98年度上易字第1806號
上  訴  人  臺灣臺中地方法院檢察署檢察官
被      告  乙○○
                    弄2號5樓
上列上訴人因詐欺案件，不服臺灣臺中地方法院98年度易字第83
6號中華民國98年9月8日第一審判決（起訴案號：臺灣臺中地方
法院檢察署98年度偵緝字第349號），提起上訴，本院判決如下
：
    主    文
上訴駁回。
    理    由
一、公訴意旨略以：被告乙○○基於意圖為自己不法所有之犯意
    ，於97年6月17日0時許，在臺中市○○區○○路152號之「
    何厝現炒店」，向丙○○購買中國信託刮刮彩券共新臺幣(
    下同)1萬7,000元，丙○○依ㄧ般交易習慣，認乙○○全數
    刮畢後會給付價款，而陷於錯誤，將彩券交付。未料，乙○
    ○刮畢後竟未付款，並匆忙騎乘機車離去，因認被告涉犯刑
    法第339條第1項詐欺取財罪嫌等語。
二、公訴人認被告涉有上開罪嫌，無非係以被告於警詢及偵查中
    坦承於前揭時、地，向告訴人丙○○購買彩券17,000元，當
    場刮畢，卻未付款，並坦承當時身上沒有足夠之現金，當天
    並無留下聯絡方式，僅說會把款項交給何厝現炒店之老闆，
    即離去及告訴人丙○○於警詢及偵查中之指訴為據。
三、按犯罪事實應依證據認定之，無證據不得認定犯罪事實；不
    能證明被告犯罪者，應諭知無罪之判決，刑事訴訟法第154
    條第2項、第301條第1項分別定有明文。復按刑事訴訟上證
    明之資料，無論其為直接或間接證據，均須達於通常一般之
    人均不致有所懷疑，而得確信其為真實之程度，始得據為有
    罪之認定，若關於被告是否犯罪之證明未能達此程度，而有
    合理懷疑之存在，致使無從形成有罪之確信，根據「罪證有
    疑，利於被告」之證據法則，即不得遽為不利被告之認定（
    參照最高法院76年度臺上字第4986號判例意旨參照）。次按
    刑法第339條詐欺罪之成立，須行為人意圖為自己不法之所
    有，而行使詐術使人陷於錯誤而交付財物或行為人因此而獲
    得財產上之不法利益為要件，而債務人於債之關係成立後，
    如有債務不履行之情形，在一般社會經驗上可能之原因甚多
    ，縱令出於惡意而有遲延給付或不為給付之情形，苟無足以
    證明其在債之關係發生時自始故意藉此從事財產犯罪之積極
    證據，仍不得僅以債信違反之客觀事態推定債務人原有詐欺
    取財或得利之犯意。
四、被告固供承向告訴人購買刮刮彩券共17000元，扣抵刮中金
    額，尚積欠告訴人11700元，然堅決否認有何詐欺取財犯行
    ，辯稱：「我平時下班都去那裡用餐，我跟告訴人不熟，97
    年6月16日我跟另外3、4個廚師在那邊吃飯喝酒，告訴人因
    為跟其中1個廚師較熟，那個廚師有跟告訴人買過刮刮樂，
    所以告訴人問我要不要刮看看，可能會中獎，我說好我要買
    ，一開始刮的時候我有付現金，後來17日我又再去用餐，又
    看到告訴人來問我們要不要買彩券，我說沒有錢，告訴人叫
    我刮刮看，說不定會中獎，我說我刮看看，但是等我10日領
    薪水再給告訴人，我17日當天是刮完1張再買1張，中間有刮
    中，就抵掉應付給告訴人的錢，然後繼續刮，一共刮了4 、
    5千元的彩券，當天等我全部刮完是11700元，11700元都是6
    月17日當日欠的，這是扣掉中獎的金額，我當天刮中總額約
    有6千元，當天刮的彩券總數應該是17000多元。我一個月薪
    水約34000元，我當時沒有其他債務，也沒有積蓄，我跟告
    訴人買彩券當時並沒有辦法立刻付告訴人1萬多元，我當時
    身上帶2、3千元，那是要匯給小孩子的錢，所以也不能給告
    訴人。因為我欠告訴人錢，所以想再刮看看。該店是我朋友
    開的，告訴人只是去那裡賣彩券。我當天跟阿忠師、領班等
    4人去吃飯，吃飯的錢是4人平均分擔，都是跟老闆賒帳，後
    來領錢後，飯錢就付掉了。我工作到母親節過後，97年6月
    初就沒有做了，因為我有時常常遲到，領班不好交代，我辭
    職時，應該給我的薪水就已經被扣的差不多了，這是在我辭
    職的時候就知道了。我後來有找工作，但是找不到，我後來
    9月時有到文心路做。本件是我離職之後才刮的，5月份的薪
    水是6月10日才給我，當時已經扣的差不多了。我會跟她說
    等我下個月領錢再給她，是因為我覺得很好找工作，但是當
    時工作還沒有找到。就算我沒有找到工作，我可以跟同事借
    錢還給她。若我有工作，領班一定會借我，那個領班就是跟
    我一起吃飯那個領班。當時領班身上沒有那麼多錢可以借給
    我。我當場沒有問那個領班說若是我到時候沒有錢可否借錢
    給我，我當時沒有想到要問。若我沒有工作又借不到錢，我
    就沒有錢可以給告訴人。我因為貪心，告訴人又慫恿我，所
    以刮了那麼多錢。我當時刮的時候，我沒有想到可能沒有錢
    可以還。我當時1個月花費約2萬元」等語。
五、經查：
(一)、證人謝明忠即當天現場何厝現炒店老闆於原審審理中證述：
    一開始還沒有刮時，被告說要刮2、3張，被告說他身上沒有
    錢，問告訴人要不要讓被告記帳，告訴人說好，才把彩券給
    被告刮，被告從頭到尾都說沒有錢，被告詢問告訴人是否可
    以欠者，結果後來被告愈刮愈多，我們勸被告時，被告已經
    刮很多，刮的時候，被告跟告訴人說他一定會還錢，不用怕
    等語（見原審98年6月30日審理筆錄），由證人謝明忠之證
    述，可知被告一開始向告訴人購買刮刮樂彩券時即表明沒有
    錢，須欠著，告訴人亦明知此事，始讓被告購買刮刮樂彩券
    ，是被告自始即無詐欺取財之故意，則其向告訴人購買刮刮
    樂彩券之行為，亦非詐欺行為。再由證人謝明忠證述當天餐
    費被告也是沒有付，以記帳方式等語（見上開審理筆錄），
    亦足認證人謝明忠所述被告當時有向告訴人說其沒有錢一詞
    ，尚非無據。另證人謝明忠亦證述：被告與丙○○遇不到，
    所以被告有交1張紙張，上面寫姓名、電話，要伊交給告訴
    人丙○○，叫丙○○打電話給被告。這是後來的事情，不是
    當天的事情，記得有電話，至於有無寫地址伊不知道。6月
    17日當天，被告是有跟伊借筆、紙，好像是寫1張什麼東西
    ，寫完後被告將該紙張交給丙○○，至於該紙張寫什麼伊不
    知道。是後來隔了超過1個禮拜，被告又來店內，交付伊剛
    才所說的那張白紙，叫伊轉交給丙○○，98年4月或5月，被
    告有寄放3700元給伊，叫伊轉交給丙○○，後來丙○○也確
    實有簽收等語（見上開審理筆錄），是如果被告有向告訴人
    詐騙之意思，當不會在紙上寫上電話等聯絡方式，並叫證人
    謝明忠轉交，並在之後交付3700元，且被告當時向告訴人購
    買刮刮樂彩券時現場尚有證人即餐廳老闆謝明忠，而證人謝
    明忠亦認識被告，且被告當天是騎機車前去該處，如被告有
    詐騙之意思，事後告訴人向證人謝明忠詢問或依機車牌照號
    碼（告訴人亦以機車牌照號碼由警方查詢得知），即會知悉
    被告之姓名，進而可追究被告之刑事責任。
(二)、本案被告於購買彩券並刮彩券後有與告訴人結算購買彩券之
    金額扣除中獎之金額，被告並稱要等到七月十日才能還錢，
    七月十日遇到被告時，被告有說要延期，業據告訴人丙○○
    於原審審理時結證明確（見原審卷第五十五頁背面、五十六
    頁），倘被告於購買彩券之初即有不法所有之意圖，何以要
    與告訴人結算金額並明確指出可以付款之日期？顯見被告於
    購買彩券之初並無拒不付款之故意，況購買彩券者無非係想
    中獎取得彩金，否則彩券對購買者有何益？縱令彩券發行者
    為獲得一定之利潤，中獎之機率經發行商計算之結果，消費
    者一再購買彩券所付出之代價通常均大於贏得之彩金，是以
    一般理性之人顯可預見一再刮取之結果，購買彩券之金額將
    大於中獎彩金，惟就非理性之彩券消費者而言，是否確有此
    認知，即有疑義，本件被告向告訴人購買刮刮樂彩券之初，
    已說明沒有錢，要積欠著，以後再還，並為告訴人所知，此
    為被告於偵訊及本院審理時多次審理均作同一陳述，並經證
    人謝明忠所述屬實，被告雖刮完後僅以刮中金額抵銷部分債
    務，當場未全數清償，仍不足以據此認定被告有何不法所有
    之詐欺意圖。本案僅能證明被告向告訴人購買彩券，積欠
    11700元之金額，然不能證明被告主觀上是否自始出於詐欺
    之犯意，客觀上是否施用詐術使告訴人陷於錯誤而交付彩券
    予被告；被告未基於詐欺犯意，或未施用詐術，縱告訴人交
    付彩券予被告，而被告嗣後未清償購買彩券之費用，仍屬
    當事人間民事債權債務關係之問題，尚難以刑法之詐欺取財
    罪相繩。
六、本件檢察官所舉之證據，既不足以使原審形成被告有行為之
    心證，此外，原審在得依或應依職權調查證據之範圍內，復
    查無其他積極明確之證據，足以認定被告有檢察官所指詐欺
    之罪行，自屬不能證明被告犯罪。原審因而為被告無罪之諭
    知，並無不當，檢察官上訴意旨仍認被告有詐欺之行為，指
    摘原判決不當，為無理由，應予駁回。
七、據上論斷，應依刑事訴訟法第368條，判決如主文。
本案經檢察官甲○○到庭執行職務。
中    華    民    國    99    年    1    月    27     日
            刑事第六庭    審判長法  官  李  文  雄
                                法  官  林  靜  芬
                                法  官  陳  如  玲
以上正本證明與原本無異。
不得上訴。
                                書記官  陳  如  慧
中    華    民    國    99    年    1    月    27     日


司法院資訊處製作；財團法人民間司法改革基金會備份。
